【裁判字號】    95,台上,4927
【裁判日期】    950907
【裁判案由】    偽證
【裁判全文】
最高法院刑事判決            九十五年度台上字第四九二七號
    上訴人  台灣高等法院高雄分院檢察署檢察官
    被  告  甲○○
                    巷21號
                    巷3之4號（另案在台灣高雄監獄執行）
上列上訴人因被告偽證案件，不服台灣高等法院高雄分院中華民
國九十五年六月二十九日第二審判決（九十五年度上訴字第六七
六號，起訴案號：台灣高雄地方法院檢察署九十四年度偵字第二
七九九六號），提起上訴，本院判決如下：
    主    文
原判決撤銷，發回台灣高等法院高雄分院。
    理    由
本件原判決認定被告甲○○於民國九十三年十一月二十六日十八
時許，駕駛渠於當天向楊金龍借用之YJ－7500號自用小客車，途
經高雄縣彌陀鄉○○路清和宮前，為警攔檢，經警自該自用小客
車左前車門護弓夾層內，扣得具殺傷力之 BERETTA廠92FS型半自
動造手槍一支（含彈匣一個）、制式子彈三顆及具殺傷力之改造
子彈二顆等物，被告明知該些槍、彈均係渠所有，竟於九十四年
三月二十一日十一時二分許，在台灣高雄地方法院檢察署九十四
年度偵緝字第六一０號案件檢察官偵訊時，供前具結後，證稱扣
案上開槍、彈，係查獲前一、二月，楊金龍交給伊云云，而對於
該案案情有重要關係之事項，為虛偽陳述，致檢察官主動將楊金
龍簽分他案處理後，再改簽分偵案辦理，對楊金龍偵查起訴，被
告則於楊金龍被訴違反槍砲彈藥刀械管制條例案件裁判確定前，
自白上開扣案槍、彈為其所有，非楊金龍所有等情。因而撤銷第
一審所為科刑之判決，改判論處被告證人，於檢察官偵查時，於
案情有重要關係之事項，供前具結，而為虛偽陳述罪刑（累犯）
。固非無見。
惟查：(一)、刑法第四十一條所稱犯最重本刑為五年以下有期徒刑
之刑之罪者（按本條所稱最重本刑，於九十年一月十日修正前為
三年以下有期徒刑），係指法定最重本刑而言，並不包括依總則
加重或減輕情形在內，為司法院院解字第三七五五號解釋在案，
蓋以刑法及其特別法有關加重、減輕或免除其刑之規定，依其性
質，可分為「總則」與「分則」二種。其屬「分則」性質者，係
就其犯罪類型變更之個別犯罪行為予以加重或減免，使成立另一
獨立之罪，其法定刑亦因此發生變更之效果；其屬「總則」性質
者，僅為處斷刑上之加重或減免，並未變更其犯罪類型，原有法
定刑自不受影響。此關乎刑法第四十一條、刑事訴訟法第三百七
十六條第一款等法律之適用，自應加以辨明。刑法第一百七十二
條就犯偽證罪、誣告罪，於裁判或懲戒處分確定前自白者，應減
輕或免除其刑之規定，雖列於刑法分則編，且係就個別之特定犯
罪行為而設，然其立法目的與自首規定雷同，係在藉此優惠，鼓
勵行為人及時悔悟，並早日發現真實，節省訴訟勞費，避免審判
權遭受不當之侵害，此一規定，既未變更其犯罪類型，自屬相當
於「總則」之減免其刑規定，其原有法定刑並不因此而受影響。
則犯刑法第一百六十八條之偽證罪，其法定刑為七年以下有期徒
刑，縱行為人於所偽證之案件裁判確定前自白，經依同法第一百
七十二條規定減輕其刑，並宣告六個月以下有期徒刑者，仍無同
法第四十一條諭知易科罰金標準之適用。原判決以被告所犯刑法
第一百六十八條偽證罪，因於該案裁判確定前自白，經依同法第
一百七十二條規定減輕其刑三分之二，乃認所犯該罪之法定本刑
業經變更，為有期徒刑五年以下，而就被告所量處有期徒刑三月
，依刑法第四十一條規定，諭知易科罰金之折算標準，應有判決
適用法則不當之違法。(二)、原判決理由係以被告於九十四年一月
五日警詢、同年三月十三日偵查中及第一審審理時坦認之供詞，
暨渠於楊金龍被訴違反槍砲彈藥刀械管制條例一案所出具自白書
、被告九十四年三月二十一日檢察官訊問筆錄、證人結文，資為
認定被告確有本件偽證犯行之論據，並說明楊金龍被訴違反槍砲
彈藥刀械管制條例一案，已經第一審法院以九十四年度訴字第一
九０六號，判決無罪確定在案，有判決書一份在卷可參。然楊金
龍該被訴涉犯未經許可寄藏槍彈罪嫌，所以經判決無罪，其理由
之一，係認被告就楊金龍是否交付上開槍彈之事項，於偵查中作
證，因有遭刑事追訴或處罰之風險，依刑事訴訟法第一百八十六
條第二項規定，應告以得拒絕證言，然當日檢察官命渠具結前，
僅告知具結義務及偽證之處罰，並未告知其得拒絕證言，因認被
告該次具結作證，係非依法定程序取得之證據，其能否為認定楊
某犯罪事實之基礎，非無可疑，而為對渠有利之認定（見原審卷
第四十九頁背面）。如果無誤，檢察官上開偵查中以證人身分訊
問被告，倘被告確有刑事訴訟法第一百八十六條第二項所規定得
拒絕證言情形，而檢察官於令其具結前，未告以得拒絕證言，則
所為具結似欠缺法律上效力。此關係被告本件偽證罪成否之判斷
，於其利益非無重大關係，原審對此未加調查、審酌，遽為科刑
之判決，其證據調查職責，仍嫌未盡。(三)、被告於偵查中供稱扣
案槍彈確係楊金龍所有，伊案發後於逃亡期間，楊某要伊扛下此
罪，故於警詢供稱該槍彈係綽號「警員」之男子交伊，現因楊某
不願意幫伊辦交保，伊不願再幫其扛該罪名，故供出實情等語，
渠於原審準備程序及審理時亦為相同辯解，且稱該自白書係楊某
要伊所寫，伊不會寫，楊某要伊照抄等語（見六一０號偵緝影印
卷第二十七頁，原審卷第二十二、三十五、三十八頁）。則被告
此項有利之辯詞是否屬實？攸關其偽證罪名之成立，對渠利益自
有重大關係，而有傳訊楊金龍到庭究明必要。原審未為此必要調
查，徒以楊金龍被訴違反槍砲彈藥刀械管制條例一案，已經另案
判決無罪確定，乃資為不利於被告之判斷，其證據調查職責亦嫌
未盡。以上，或係檢察官上訴意旨所指摘，或為本院得依職權調
查之事項，應認原判決有撤銷發回更審之原因。
據上論結，應依刑事訴訟法第三百九十七條、第四百零一條，判
決如主文。
中    華    民    國  九十五  年    九    月    七    日
                      最高法院刑事第八庭
                          審判長法官  張  淳  淙
                                法官  張  春  福
                                法官  呂  丹  玉
                                法官  洪  昌  宏
                                法官  蔡  彩  貞
      本件正本證明與原本無異
                                      書  記  官
中    華    民    國  九十五  年    九    月   十八   日
                                                Ａ


司法院資訊處製作；財團法人民間司法改革基金會備份。
